
# Análise de componentes principais para mapas perceptivos (toothpaste dataset) {.unlisted .unnumbered}

Neste capítulo, você aprenderá como realizar uma análise de componentes principais e visualizar os resultados em um mapa perceptivo.

Digamos que tenhamos um conjunto de observações que diferem entre si em várias dimensões; por exemplo, temos várias marcas de uísque (observações) classificadas em vários atributos, como corpo, doçura, sabor, etc. (dimensões ) Se algumas dessas dimensões estiverem fortemente correlacionadas, deve ser possível descrever as observações por um número menor (que o original) de dimensões sem perder muita informação. Por exemplo, doçura e frutificação podem ser altamente correlacionadas e, portanto, podem ser substituídas por uma variável. Essa redução de dimensionalidade é o objetivo da análise de componentes principais.

## Dados {.unlisted .unnumbered}
###  Importação {.unlisted .unnumbered}

Analisaremos os dados de uma pesquisa na qual 60 consumidores foram convidados a responder a seis perguntas sobre pasta de dente. Esses dados foram coletados pelos criadores do Radiant}, que é um pacote do R para análise de negócios que usaremos posteriormente. Faça o download dos dados [aqui](http://users.telenet.be/samuelfranssens/tutorial_data/toothpaste.xlsx) e importe-os para o R:


```{r}
library(tidyverse)
library(readxl)



url<-"http://users.telenet.be/samuelfranssens/tutorial_data/toothpaste.xlsx"
toothpaste <- tempfile()
download.file(url, toothpaste, mode="wb")
toothpaste<-read_excel(path = toothpaste, sheet = 1)

toothpaste

```

###  Manipulação {.unlisted .unnumbered}

```{r}
toothpaste # Visualiza os dados
```

O conjunto de dados consiste em um identificador, consumer}, e as classificações do entrevistado sobre a importância de seis atributos de pasta de dente: prevents\_cavities, shiny\_teeth, strengthens\_gums, freshens\_breath, decay\_prevention\_unimportant, and attractive\_teeth. Nos também temos os respondentes age e gender.

Vamos fatorar o identificador e o gender
:
```{r}
toothpaste <- toothpaste %>% 
  mutate(consumer = factor(consumer),
         gender = factor(gender))
```

###  Recapitulação: importação e manipulação {.unlisted .unnumbered}

Aqui está o que fizemos até agora, em uma sequência ordenada de operações canalizadas (faça o download dos dados [aqui](http://users.telenet.be/samuelfranssens/tutorial_data/toothpaste.xlsx) :

```{r}
#library(tidyverse)
#library(readxl)

#toothpaste <- read_excel("toothpaste.xlsx")
#  mutate(consumer = factor(consumer),
     #    gender = factor(gender))
```


## Quantos fatores devemos considerar ? {.unlisted .unnumbered}

O objetivo da análise de componentes principais é reduzir o número de dimensões que descrevem nossos dados, sem perder muitas informações. O primeiro passo na análise de componentes principais é decidir o número de componentes ou fatores principais que queremos manter. Para nos ajudar a decidir, usaremos a função pre\_factor do pacote radiant:

```{r}
#install.packages("radiant")
library(radiant)

# armazene os nomes das dimensoes em um vetor para que nao tenhamos que digita-las repetidamente

dimensions <- c("prevents_cavities", "shiny_teeth", "strengthens_gums", "freshens_breath", "decay_prevention_unimportant", "attractive_teeth") 

# dica: tambem poderiamos fazer o seguinte:

# dimensions <- toothpaste %>% select(-consumer, -gender, -age) %>% names()

summary(pre_factor(toothpaste, vars = dimensions))

```


Nas Fit measures, vemos que dois componentes explicam 82% da variação nas classificações. Isso já é bastante e sugere que podemos reduzir com segurança o número de dimensões para dois componentes. Uma regra prática aqui é que a variação cumulativa explicada pelos componentes deve ser de pelo menos 70%.


## Análise de Componentes Principais {.unlisted .unnumbered}

Vamos extrair somente dois componentes ou fatores:

```{r}

summary(full_factor(toothpaste, dimensions, nr_fact = 2))
# Peça dois fatores preenchendo o argumento nr_fact.


```

 
###  Cargas fatoriais {.unlisted .unnumbered}

Veja a tabela abaixo do Factor loadings. Essas cargas são as correlações entre as dimensões originais (prevents\_cavities, shiny\_teeth, etc.) e os dois fatores que são retidos (RC1 e RC2). Nós vemos que prevents\_cavities, strengthens\_gums, e decay\_prevention\_unimportant pontuação alta no primeiro fator, enquanto shiny\_teeth, strengthens\_gums, e freshens\_breath pontuação alta no segundo fator. Poderíamos, portanto, dizer que o primeiro fator descreve preocupações relacionadas à saúde e que o segundo fator descreve preocupações relacionadas à aparência.

Também queremos saber quanto cada uma das seis dimensões é explicada pelos fatores extraídos. Para isso, podemos observar a comunalidade das dimensões (cabeçalho: Attribute communalities). A comunalidade de uma variável é a porcentagem da variação dessa variável que é explicada pelos fatores. Seu complemento é chamado de exclusividade (= 1-comunalidade). A exclusividade pode ser puro erro de medição ou pode representar algo que é medido de forma confiável por essa variável específica, mas não por nenhuma das outras variáveis. Quanto maior a exclusividade, maior a probabilidade de que seja mais do que apenas erro de medição. Uma exclusividade superior a 0,6 é geralmente considerada alta. Se a exclusividade for alta, a variável não será bem explicada pelos fatores. Vemos que, para todas as dimensões, a comunalidade é alta e, portanto, a singularidade é baixa; portanto, todas as dimensões são bem capturadas pelos fatores extraídos.

###  Gráfico das cargas fatoriais {.unlisted .unnumbered}

Também podemos traçar as cargas. Para isso, usaremos dois pacotes:

```{r}
#install.packages("FactoMiner")
#install.packages("factoextra")
library(FactoMineR)
library(factoextra)
toothpaste %>% # take dataset
  select(-consumer,-age,-gender) %>% # somente duas dimensoes
  as.data.frame() %>% # converter em um objeto data.frame, caso contrário, o PCA não o aceitará
  PCA(ncp = 2, graph = FALSE) %>% # faça uma análise de componentes principais e retenha 2 fatores
  fviz_pca_var(repel = TRUE) # pegue essa análise e a transforme em uma visualização

```


Vemos que attractive\_teeth, shiny\_teeth, freshens\_breath, têm pontuações altas no segundo fator (o Dim2 do eixo X). prevents\_cavities e strengthens\_gums têm pontuações altas no segundo fator (o eixo Y Dim2) e decay\_prevention\_unimportant tem uma pontuação baixa nesse fator (essa variável mede a importância da prevenção da cárie).

Também podemos adicionar as observações (os diferentes consumidores) a esse gráfico:

```{r}
toothpaste %>% # pega os dados
  select(-consumer,-age,-gender) %>% # obtem as dimensoes somente
  as.data.frame() %>% # converte em data.frame object, caso contratio PCA nao aceita
  PCA(ncp = 2, graph = FALSE) %>% # faz o pca e retem 2 fatores
  fviz_pca_biplot(repel = TRUE) #faz o grafico
```



Isto também é conhecido como biplot.


